臺灣高雄地方法院刑事裁定　　　　　　　　　　　　九十一年度交聲字第四一七號
　　原處分機關　交通部公路局高雄區監理所
　　受處分人　　甲○○
　　即異議人
　　代理人　　　梁建邦
右列受處分人因違反道路交通管理處罰條例案件，對於交通部公路局高雄區監理所九
十一年六月十七日所為之處分（第監五字第裁八０－Ｎ00000000號），聲明
異議，本院裁定如左：
    主  文
異議駁回。
    理  由
一、聲明意旨議略以：異議人甲○○為車號Ｓ四－０四一自用大貨車所有人，於民國
    （下同）九十年二月二十日僱用駕駛許榮富，僱用之時已盡查明知悉許榮富確持
    有有效之自用大貨車駕駛執照之責，惟許榮富之駕照於同年十二月一日被註銷，
    因怕工作不保而隱暪實情，致於九十一年二月一日被查獲無照駕駛，使異議人即
    該自用大貨車所有人連帶受處罰。惟自許榮富受僱於異議人至其駕照被註銷，期
    間僅約十日，異議人無法於短期內得知控制受僱人是否持續領用駕照，異議人已
    盡查明義務，是原處分機關之裁決顯有未當，爰於法定期間內聲明異議，請求撤
    銷原處分云云。
二、按汽車駕駛人駕駛聯結車有下列情形之一者，汽車所有人及駕駛人各處新台幣四
    萬元以上八萬元以下罰鍰，並當場禁止該汽車駕駛人繼續駕駛及扣留其車輛牌照
    ：五、使用註銷之駕駛執照駕車者，道路交通管理處罰條例第二十一條之一第一
    項第五款定有明文。
三、經查，異議人僱用之駕駛許榮使用註銷之駕駛執照駕車之事實，業經異議人供承
    明確，並有交通部公路局高雄區監理所高監五字第裁八０－Ｎ00000000
    號違反道路交通管理事件裁決書、高雄縣警察局高警交字第Ｎ00000000
    號舉發違反道路交通管理事件通知單各乙紙附卷足憑，可證上開行政機關認事用
    法所為行政處分並無違誤。異議人雖辯稱：許榮富於受僱時伊已要求要有駕照，
    復有許榮富駕照影本乙分在卷可稽，伊不知許榮富之駕照後來被吊扣云云，惟：
    （一）道路交通管理處罰條例修正後增定第二十一條之一之立法理由，係鑒於駕
          駛聯結車、大貨車、大客車者，其駕駛經驗、技術均要較駕駛小型車者為
          高，且聯結車、大貨車、大客車者，其駕駛經驗、技術均要較駕駛小型車
          者為高，該等車輛若行駛於道路因而肇事，將嚴重危害行車安全及他人生
          命安全，對社會之衝擊可謂至深且鉅。故為加強上開車輛駕駛人之社會責
          任及車輛所有人之監督管理責任，遂課以駕駛人本人及車輛所有人需同時
          確保駕駛人符合駕駛資格且具有駕照之義務，以維護交通秩序及行車安全
          。
    （二）因駕駛人使用註銷之駕駛執照駕車，而科車輛所有人罰鍰之行政處分，有
          助於確保降低大貸車等駕駛人所造成之社會風險，達成該條之立法目的；
          為避免大貨車等高危險駕駛所造成之社會風險，事前管制駕駛人需領用合
          格駕駛執照乃是最後預防手段，因為領用合格駕駛執照是合法駕駛之最基
          本要件，課以車輛所有人確保其僱用之駕駛人領用合格駕駛執照乃是最基
          本的要求，違反者科以行政罰鍰，實乃最小的侵害；車輛所有人因處罰鍰
          所造成之個人財產上損害，所換取的是道路交通秩序之順暢及大眾駕駛安
          全，本條處罰所欲維護的公益利益顯逾所有人所受之損害，應符合法益權
          衡原則；是本條課以車輛所有人罰鍰之行政處分，應合於比例原則之檢驗
          ，其合法性要屬無疑。
    （三）本條同時處罰駕駛人及車輛所有人之法理，係為課以車輛所有人監督注意
          之義務，如車輛所有人對駕駛人使用註銷之駕駛執照駕車，未「盡力」防
          止其發生，在指揮監督上即有過失。就盡力的程度及方法而言，基於風險
          控制理論，車輛所有人盡力的程度應不僅只在僱用駕駛人時查明知悉其領
          有合格駕駛執照，更應及於不定期之審核駕駛人有無領用駕駛執照；就盡
          力的方法而言，實以透過車匙與駕駛執照併同保管、不定期檢查或投保責
          任險之方式，使駕駛人使用註銷之駕駛執照駕車之情形於事前防止其發生
          ，或事後彌補該危險發生所產生之責任。
    （四）駕駛人領有駕駛執照且無註銷情事，係經過國家審核認證程序之保證。駕
          駛人使用合格駕駛執照，用路人方能信賴其能安全駕駛，若駕駛人使用註
          銷駕駛執照而不能安全駕駛，其所招致之交通危險，應由駕駛人及車輛所
          有人共同分擔負責，其理由為：１．駕駛人及車輛所有人製造「駕駛」此
          一危險行為，係為追求個人利益，因此在追求個人利益之過程中所產生的
          高風險也當由駕駛人及車輛所有人承擔，方合乎公平正義原則；２．駕駛
          人及車輛所有人既為危險製造者，當然最能控制此一危險，相較之下，其
          他用路人益難判斷對方是否使用合格駕駛執照而能安全駕駛。本案聲明異
          議人雖抗辯其只能於立約之初控制駕駛人使用合格駕駛執照之風險，惟聲
          明異議人身為車輛所有人，是除駕駛人外最能控制此一風險之人，故課予
          其較高責任，應屬合理；３．駕駛人使用註銷駕駛執照使用註銷駕駛執照
          駕車所招致之風險，若任由所有潛在的用路人及受損害人來承擔，有悖公
          平正義原則，若由最能控制風險之車輛所有人負擔，因其可能透過保險制
          度、提升契約要求、提高運費等來分散此一潛在的危險責任，實際上亦間
          接地透過社會成本來稀釋，方合乎公平正義之原則。
    （五）綜上所述，原處分機關據以援引前開規定，對異議人裁處如原裁決書所示
          罰鍰，核無不當，本件異議為無理由，應予駁回。
二、據上論斷，應依道路交通案件處理法第十九條，裁定如主文。
中      華      民      國      九十一      年      八    月    十六    日
                                臺灣高雄地方法院交通法庭
                                    法  官  張世賢
右正本證明與原本無異。
如不服本裁定應於送達後五日內向本院提出抗告狀。
                書記官  陳孟瑩
中      華      民      國      九十一      年      八    月    十六    日
